【裁判字號】    89,重上,145
【裁判日期】    901016
【裁判案由】    給付工程款
【裁判全文】
臺灣高等法院臺中分院民事判決      八十九年度重上字第一四五號
      上  訴  人    宇達營造有限公司
      法定代理人    陳金水
      複代 理 人    楊淑惠
      被  上訴人    台灣電力股份有限公司
      法定代理人    席時濟
右當事人間請求給付工程款事件，上訴人對於中華民國八十九年七月二十七日臺灣南
投地方法院第一審判決（八十八年度重訴字第八一號），提起上訴，本院判決如左：
      主      文
原判決關於駁回上訴人後開第二項之訴部分及訴訟費用之裁判均廢棄。
被上訴人應給付上訴人貳拾捌萬仟元，及自民國八十八年三月二十八日起至清償日
止按年息百分之五計算之利息。
其餘上訴駁回。
第一、二審訴訟費用由被上訴人負擔五十分之一，餘由上訴人負擔。
      事      實
甲、上訴人方面：
一、聲明：求為判決：
    (一)、原判決廢棄。
    (二)、被上訴人應給付上訴人新台幣（下同）一千三百五十六萬二千元及自民國（
        下同）八十八年三月二十一日起至清償日止，按年息百分之五計算之利息。
    (三)、第一、二審訴訟費用由被上訴人負擔。
    (四)、願供擔保請准宣告假執行。
二、陳述：除與原判決記載相同部分予以引用外，補稱：
    (一)、按原審認定系爭遭被上訴人主張扣抵罰款之工程款一千三百五十六萬二千元
        ，屬於上訴人在原審另案即八十七年度重訴字第四三號給付工程款事件起訴
        之範圍，且此部份兩造既未達成和解，亦未經該訴訟裁判，尚繫屬於該訴訟
        中云云，殊有誤解。
      1.查上訴人於該案起訴之初，曾陳明兩件工程之末付工程餘款合計二千二百九
        十五萬元，然並未以上述全部工程餘款作為訴訟標的，而僅聲明請求其中九
        百三十八萬八千元，並據以繳納裁判費；嗣於審理中，兩造就該餘款互核後
        ，發現兩造不爭議，而被上訴人願即時給付之尾款為一千零二十萬一千三百
        二十三元，較起訴時聲明之金額為高，上訴人乃聲明擴張該案之聲明至上述
        金額，由兩造於訴訟上達成和解。而就被上訴人主張罰款部份，上訴人於該
        擴張聲明之聲請狀內，亦表明「完全不同意，謹保留此部份款項另行求償之
        權利」，由此可見，上訴人在該案雖請求給付工程尾款，然因雙方就應付款
        項之認知互有出入，因此，上訴人僅將請求之範圍擴張至雙方不爭議之部份
        ，而未及於全部尾款，換言之，兩造有爭議之罰款扣抵部份之款項，根本不
        在前開案件訴爭之範圍，原審之認定有誤。
      2.次查，縱認上訴人於該案起訴時係請求給付全部工程尾款（此由上訴人原請
        求之金額不及於該案起訴狀內所揭尾款全數之半，已可見此項前提顯然有誤
        ），然兩造於該案庭外核對後，上訴人既然僅擴張請求之範圍至兩造不爭議
        部份，且於書狀陳明不同意被上訴人所為罰款之主張，並聲明保留此部份另
        行求償之權利，復未補繳此有爭議部份之裁判費，核屬縮減應受判決事項之
        表示，可見兩造有爭議部份之工程款，縱認曾在起訴之列，亦已不在該案應
        予裁判之範圍；因此，本件上訴人就該有爭議部份之工程款於聲請仲裁未果
        後，另行提起本訴，於法並無不合，原審認為此部份已屬該案起訴範圍，且
        未經該訴訟裁判，尚繫屬中等語，顯有誤解。
    (二)、上訴人不同意被上訴人所為違約扣款之主張，遂於本訴請求給付該等工程尾
        款，茲被上訴人既自承系爭工程已驗收合格完畢，是其主張違約扣款，除應
        證明上訴人違約之事實外，依法更應舉證證明上訴人如能遵期履約時，被上
        訴人可得享受之一切利益作為論斷之依據，否則，其空言主張逕依卷附工程
        合約之約定資以扣款，顯無可取。
      1.按違約金本應推定為損害賠價之預約，關於損害賠償之額數，在當事人間雖
        不妨於事前預為約定，而其所約定之額數，如果與實際損害顯相懸殊者，法
        院自得以當事人實際上所受損失為標準，酌予核減，最高法院十九年上字第
        一五五四號闡釋甚明。而約定之違約金是否過高，仍須依一般客觀事實、社
        會經濟狀況、當事人受損害之情形，及就債務人若能加期履行債務時，債權
        人可得享受之一切利益為衡量之標準，而非以僅約定一日之違約金額若干為
        衡量之標準，此有同院五十一年台上字第一九號判例可資參照，另同院八十
        五年度台上字第一○四七、八十三年度台上字第三○一五號判決亦揭明斯旨
        。是本件上訴人承攬系爭工程，縱認有所遲延，依上述判例意旨，被上訴人
        仍應就上訴人遲延完工所生損失，亦即上訴人如未遲延完工時，被上訴人所
        得享受之一切利益究有若干，舉證證實之，始得據以判定被上訴人所為扣款
        之主張妥適而無過高之虞。
      2.查被上訴人雖提出其所謂之營運數據，意圖證明倘上訴人如期履行債務時，
        被上訴人可得享受之利益所在。惟查，該等數據僅係假設被上訴人現有其它
        設備發生狀況而無法營運時，被上訴人倘利用此一設備所可能產生之效益，
        而非謂上訴人如期履約後，被上訴人必然可得之利益，是該等書據並無法作
        為被上訴人因上訴人遲延完工所生損害之具體證明，洵至灼然。
    (三)、兩造所為違約金之約定，顯然過高，亦不足為據。
      1.查系爭「名間Ｓ／Ｓ新建工程」承攬契約所附「本工程特別說明（Ａ）」第
        一條規定，本工程因配合甲方（指被上訴人）裝機作業等需要分三期施工，
        「第一期：．．如有逾期，每逾期一天，須繳納違約金七萬元」。惟上述工
        程經驗收後實作結算金額為五千一百零一萬一千零四十二元，姑且不扣除第
        二三期之工程款，而率以總工程款作為基準，上述違約金之數額，折合每遲
        延一日按總工程款千分之一點三七計算，亦即每月百分之四點一一，每年為
        百分之四九點三二，顯然過高。
      2.系爭「崗二Ｓ／Ｓ新建工程」承攬契約所附「本工程特別說明（Ａ）」第一
        條亦同樣規定，本工程因配合甲方裝機作業等需要分三期施工，「第一期：
        ．．如有逾期，每逾期一天，須繳納違約金五萬元」。而上述工程經驗收後
        實作結算金額為四千三百六十二萬二千四百八十一元，姑且不扣除第二、三
        期之工程款，而以總工程款作為基準，上述違約金數額，折合每遲延一日按
        總工程款千分之一點一一五計算，亦即每月百分之三點四五，每年為百分之
        四一點四，亦屬過高至明。
      3.況卷附上訴人所呈南投縣政府所訂工程契約，於有關逾期罰款之規定，雖規
        定每日按結算總價千分三計算，然以但書限制最高額的逾期罰款金額，即不
        超過結算總價十分之一。此外，上訴人提出南投縣政府另紙有關「家畜疾病
        防治所辦公室暨實驗室重建工程」之工程契約，有關逾期罰款部份，亦於第
        二十二條(一)明文規定，以每日按結算總額千分之三計算逾期罰款，惟逾期罰
        款金額，亦以不超過結算總價十分之一為限。考其自我設限之目的，端在督
        促定作人不得怠於行使終止合約之權利，避免損失無謂之擴大，對雙方均無
        實益，否則將全部損失諉由承攬人負擔，即雖謂定作人亦無過失，此乃衡平
        法則之基本精神。
      4.被上訴人雖另稱系爭合約內載違約金之計算方式，乃依據「臺電公司工程投
        標須知補充規定與說明」第五條第三款暨第五款之規定而來，且所定違約金
        之金額，均合上述投標須知所定之基準云云。惟查系爭合約所定違約金計算
        之基準，不僅遠高於前揭南投縣政府所訂之合約標準，甚至與被上訴人所呈
        有關公共工程契約訂定辦法第四十五條第二項，有關逾期違約金之計算，以
        契約價金總額百分之二十為上限之規定，在在可見被上訴人依系爭合約主張
        之違約金，顯然過高。
    (四)、綜上所述，縱依被上訴人所提出之書據，證明上訴人確有遲延完工之事實，
        然被上訴人雖主張扣抵違約金，然不僅未舉證證明其確切損失之依據，且所
        為扣抵之違約金數額亦顯然過高，是其所為扣抵之主張，與首揭判例意旨未
        合。
乙、被上訴人方面：
一、聲明：求為判決：
    (一)、上訴駁回。
    (二)、訴訟費用由上訴人負擔。
    (三)、如受不利之判決，願供擔保請准免為假執行。
二、陳述：除與原判決記載相同部分予以引用外，補稱：
    (一)、上訴人就本案請求之金額業已拋棄在案：查系爭工程尾款金額原為二千三百
        七十六萬三千五百二十三元，惟因上訴人承包系爭兩件工程分別發生有逾期
        完工及其他違約情事，遭被上訴人公司根據契約規定自工程尾款中扣罰違約
        金合計為一千三百五十六萬二千元，因而上訴人可領之工程尾款僅剩一千零
        二十萬一千五百二十三元，兩造已於原審法院八十七年度重訴字第四十三號
        給付工程款事件中，達成和解並由被上訴人依約給付完畢。被上訴人固於該
        案八十七年八月二十一日聲請狀內陳明「就被告主張罰款部份，原告完全不
        同意，謹保留此部份另行求償之權利」，然依據該案和解內容所示，上訴人
        就先前聲明保留之權利，並未再於和解筆錄內聲明或記載保留之意見，而僅
        記載「一、被告願給付原告一千零二十萬一千五百二十三元。二、原告應提
        出二千三百七十六萬三千五百二十三元之統一發票作為對待給付。三、原告
        其餘請求拋棄。四、訴訟費用各自負擔。」足證此項和解內容顯然包括訴訟
        標的事項，即和解內容第一點、第四點；及訴訟標的外事項，即和解內容第
        二點、第三點等和解事項在內。就系爭契約之實體關係內容言之，上訴人於
        該案中係依據契約關係請求給付工程款，而被上訴人亦願依約給付工程款一
        千零二十萬一千五百二十三元，惟同時約明上訴人應提出二千三百七十六萬
        三千五百二十三元之統一發票作為對待給付，及其餘請求拋棄，應足堪認定
        此乃訴訟標的外之和解事項，上訴人就該契約之其餘主張或權利均已約定拋
        棄，或至少統一發票金額與給付金額之間差額部分一千三百五十六萬二千元
        ，上人應已拋棄在案無疑。上訴人嗣於本案另行起訴請求給付該相同金額之
        工程款項，明顯無理。
    (二)、前述被上訴人公司依約自工程尾款中扣罰違約金一千三百五十六萬二千元，
        均屬信憑有據：按上訴人承攬被上訴人公司系爭兩件工程，分別為（Ａ）名
        間Ｓ／Ｓ新建工程：契約發包金額為五千一百四十六萬元，經驗收後實作結
        算金額為五千一百零一萬一千零四十二元（均含稅），扣除工程進行中依工
        程進度已領得之款項三千七百八十七萬元，待領工程款為一千三百十四萬一
        千零四十二萬元。惟扣除工程逾期等違約金六百五十六萬二千元後，上訴人
        可領之金額為六百五十七萬九千零四十二元，已於前述和解內容中給付完畢
        。（Ｂ）崗二Ｓ／Ｓ新建工程：契約發包金額為四千二百三十六萬元，經驗
        收後實作結算金額為四千三百六十二萬二千四百八十一元（均含稅），扣除
        工程進行中依工程進度已領款項三千三百萬元，待領工程款為一千零六十二
        萬二千四百八十一元。惟扣除工程逾期等違約金七百萬元，上訴人可領金額
        為三百六十二萬二千四百八十一元，與前項名間Ｓ／Ｓ新建工程之可領金額
        六百五十七萬九千零四十二元，二者加總後合計可領金額為一千零二十萬一
        千五百二十三元，均已由被上訴人公司於前述和解內容中依約給付完畢。本
        件上訴人於原審法院起訴請求酌減違約金，容係指前述名間Ｓ／Ｓ新建工程
        扣罰違約金六百五十六萬二千元，及崗二Ｓ／Ｓ新建工程扣罰違約金七百萬
        元，二者合計一千三百五十六萬二千元而為主張。爰謹就各該違約金之扣罰
        依據及其計算基礎詳細敘明於後：
        Ａ．名間Ｓ／Ｓ新建工程部分：
            該工程於八十四年二月三日開工，工程結算總價為五千一百零一萬一千
            零四十二元。因工程需要，分三期施工。第一期：第二、三期外之各項
            均屬本期範圍，於訂約後三日內開工，限開工日起二百七十天以內完成
            ，如有逾期，每逾一天，須繳納違約金七萬元。第二期：為控制室內主
            變室之百葉通風牆及其附屬設備，與配合裝機項目（二、三次混凝土與
            該部分面層環氧樹脂），及綠化區原地面挖除三十公分填沃土、植花木
            、草皮等工程，配合甲方裝機作業後，於甲方通知開工日起四十五天內
            完成，如有逾期，每逾期一天，須繳納違約金二千元。第三期：為新建
            連接站部分（含連接站施工範圍內之界石、舖碎石等），由甲方通知開
            工，工期四十五天內完成，如有逾期，每逾期一天須繳納違約金二千元
            。故本工程依約扣罰違約金之項目包括：
          1.第一期因工程逾期竣工，計罰80天×7萬元＝560萬元。
            （第一期八十四年二月三日開工，八十五年二月十七日竣工，共使用天
            數三百七十九天，扣除國定假日及民俗節日等十天，及逾期後國定假日
            、星期日均不計罰十九天，故超過契約約定工期二百七十天部分，總計
            為八十天。）
          2.第一期補修逾期，計罰8天×7萬元＝56萬元。
          3.第三期因工程逾期竣工，計罰1天×0.2萬元＝0.2萬元。
            （第三期八十四年八月一日開工，八十五年三月六日竣工，共使用天數
            二百十八天。惟扣除合法報准停工之天數一百七十二天後，本期工程超
            過契約約定工期四十五天部分，總計為一天。）
          4.第二期因工程逾期竣工，計罰155天×0.2萬元＝31萬元。
            （第二期八十五年三月六日開工，八十六年一月三日竣工，共使用天數
            三百零三天。扣除合法報准停工之天數六十七天，扣除國定假日及民俗
            節日等四天，及逾期後國定假日、星期日均不計罰三十二天，故超過契
            約約定工期四十五天部分，總計為一百五十五天。）
          5.試體少取16只（四組），計罰16×0.5萬元＝8萬元；及試體逾期送試二
            只，計罰2×0.5萬元＝1萬元，此部分合計為9萬元。
        Ｂ．崗二Ｓ／Ｓ新建工程部分：
            該工程於八十四年二月十七日開工，工程結算總價為四千三百六十二萬
            二千四百八十一元。因工程需要，分三期施工。第一期：第二、三期外
            之各項均屬本期範圍，於訂約後三日內開工，限開工日起二百七十天以
            內完成，如有逾期，每逾一天，須繳納違約金五萬元。第二期：為控制
            室主變室之百葉通風牆及其附屬設備，與配合裝機項目（二、三次混凝
            土與該部分面層環氧樹脂）、搬運道ＡＣ面層工程，限甲方通知開工日
            起四十五天內完成，如有逾期，每逾期一天，須繳納違約金三千元。第
            三期：為栽植（含填沃土、植花木、草皮等），乙方於擇妥適宜栽植期
            （最遲為第二期竣工後四個月內）通知甲方，由甲方通知開工，工期三
            十天內完成，如有逾期，每逾期一天須繳納違約金一千元。故本工程依
            約扣罰違約金之項目包括：
          1.第一期工程因逾期竣工，計罰110天×5萬元＝ 550萬元。
            （第一期八十四年二月十七日開工，八十五年四月十日竣工，共使用天
            數四百十八天。扣除國定假日及民俗節日等二十一天，及逾期後國定假
            日、星期日均不計罰十七天，故超過契約約定工期二百七十部分，總計
            為一百十天。）
          2.第一期第一次變更議價而另計工期部分：因逾期竣工，計罰124天×1萬
            元＝124萬元。
          3.第二期因工程逾期竣工，計罰80天×0.3萬元＝24萬元。
            （第二期八十五年四月六日開工，八十五年十二月四日竣工，共使用天
            數二百四十二天。惟扣除合法報准停工之天數一百零一天；扣除國定假
            日及民俗節日等四天，及逾期後國定假日、星期日均不計罰十二天，故
            超過契約約定工期四十五天部分，總計為八十天。）
          4.試體逾期送試四只，計罰4×0.5萬元＝2萬元。
          5.合計以上崗二Ｓ／Ｓ新建工程部分，依約辦理扣繳違約金共為七百萬元
            。
    (三)、上訴人承包系爭二件工程，其延遲完工其來有自：查上訴人承包前述兩件工
        程，於工程進行中，即因積欠下包商及原料供應商之貨款而發生債務糾紛，
        致工程無法順利進行，工程進度因而嚴重落後，雖經被上訴人公司多次以工
        程聯繫單催請改善，甚至發文督促，或召開工程進度檢討協調會議，然均無
        效果。故上訴人最終雖勉強完成全部工程，仍已發生嚴重之逾期情事，而遭
        被上訴人公司依據前述契約相關規定計算違約金予以扣罰，殆非無因。
    (四)、按「約定之違約金是否過高，應就債務人若能如期履行債務時，債權人可得
        享受之一切利益為衡量標準，而非以僅約定一日之違約金若干為衡量之標準
        」最高法院五十年臺上字第一九號著有判例可參。本件被上訴人補具系爭兩
        座變電所（名間Ｓ／Ｓ、崗二Ｓ／Ｓ）之營運數據，以證明倘上訴人如期履
        行債務時，被上訴人可得享受之利益所在。其中名間Ｓ／Ｓ變電所共有二部
        變壓器，崗二Ｓ／Ｓ變電所共有三部變壓器，被上訴人於附件七「臺電公司
        名間Ｓ／Ｓ、崗二Ｓ／Ｓ每月負載電量統計表」中分別列計，並再加總各該
        變電所之全部負載電量，因變電所負載電量有尖峰、離峰時間之差別，亦有
        季節性因素之差異，因而以一年十二個月之負載電量為準，再計算其平均每
        月之負載電量。名間Ｓ／Ｓ變電所平均每月負載電量為8,406,239度(kwh)；
        崗二變電所平均每月負載電量為21,931,042度，經以臺電公司業務處所編印
        之八十九年度營業年報所示，南投地區平均每度電價為 2．2647元計算，可
        得計算出名間Ｓ／Ｓ變電所其平均每月負載電量之價值相當於 19,037,609.
        84元，或平均每日634,586.99元。崗二Ｓ／Ｓ變電所部份則為平均每月負載
        電量之價值相當於 49,667,230.06元，或平均每日1,655,574.34元。該等平
        均數據乃上訴人倘能如期完工，被上訴人公司所有系爭兩座變電所之負載電
        量或營運利益所在，尚不包括該兩座變電所對於供應南投地區民生及工業用
        電所貢獻之經濟上利益或公共利益在內。足證系爭合約訂定倘上訴人逾期完
        工時，每日應罰違約金七萬元及五萬元，對於被上訴人公司於完工後之平均
        每日營運利益而言，確屬極其微小之比例，並無過高情事。
    (五)、系爭合約內載違約金之計算方式，係依據「臺電公司工程投標須知補充規定
        與說明」第五條第三款所示「違約金額多寡以發包總金額之千分之一至千分
        之三為準，分期者以各該期之發包總金額為計擬標準，由主辦工程單位斟酌
        工程與期限之緊要性予以擬定，情況特殊者可不受此限」，暨第五款「逾期
        違約金額以參照上述比率限度計算金額取整數填列於附註，以利執行，切勿
        用百分數」，經查本件名間Ｓ／Ｓ新建工程發包金額五千一百四十六萬元，
        其違約金額訂定區間（千分之一至千分之三）為五萬元至十五萬元；而崗二
        Ｓ／Ｓ新建工程發包金額為四千二百三十六萬元，其違約金額訂定區間為四
        萬元至十二萬元，故本件實際所定之違約金額分別為七萬元及五萬元，均屬
        合於前述投標須知所定之基準。
      理      由
一、上訴人起訴主張：伊於八十四年一月二十七日及同年二月十四日，分別向被上訴
    人承攬「名間Ｓ／Ｓ新建工程」及「崗二Ｓ／Ｓ新建工程」，前者已於八十六年
    三月二十七日全部完工並經被上訴人驗收合格，後者亦於八十六年二月二十八日
    完工，經被上訴人驗竣合格完畢。上開工程款，經兩造核算結果，除兩造無爭議
    部分之款項計一千零二十萬一千五百二十三元，業經兩造於原法院八十七年度重
    訴字第四三號給付工程款事件訴訟中達成和解，已由被上訴人給付，另就被上訴
    人片面以伊遲延逾期為由，主張依約罰款，即「名間Ｓ／Ｓ新建工程」罰款六百
    五十六萬二千元，「崗二Ｓ／Ｓ新建工程」罰款七百萬元部分，則經伊在該訴訟
    中保留請求權，未經裁判及和解。而縱認施工期間有所延誤，然被上訴人因此所
    受損失究竟有多少，理應舉證證明之，乃被上訴人率依其片面所製定式契約，主
    張高額之罰款，於法顯有未合。爰請求被上訴人給付工程款一千三百五十六萬二
    千元及自民國（八十八年三月二十一日起算之法定遲延利息。
二、被上訴人則以系爭「名間Ｓ／Ｓ新建工程」及「崗二Ｓ／Ｓ新建工程」尾款，前
    經上訴人於原法院八十七年度重訴字第四三號給付工程事件中起訴主張伊應給付
    工程尾款九百三十八萬八千元，嗣經兩造會算核認，確定工程尾款金額後，上訴
    人再於訴訟程序中擴張聲明為一千零二十萬一千五百二十三元，雙方因此於訴訟
    上達成和解，伊應給付上訴人之工程款為一千零二十萬一千五百二十三元，上訴
    人則應提出二千三百七十六萬三千五百二十三元之統一發票作為對待給付，同時
    約定上訴人其餘請求拋棄。上訴人提出統一發票之金額與伊實際應支付金額之差
    額一千三百五十六萬二千元，即係「名間Ｓ／Ｓ新建工程」之工程逾期罰款六百
    五十六萬二千元及「崗二Ｓ／Ｓ新建工程」逾期罰款七百萬元部分，而此部分之
    請求權既經上訴人前訴訟和解中拋棄其請求權，本件上訴人起訴程序顥違背民事
    訴訟法第四百條第一項禁止更行起訴之規定，應予駁回等語置辯。
三、查上訴人於八十四年一月二十七日及同年二月十四日，分別向被上訴人承攬「名
    間Ｓ／Ｓ新建工程」及「崗二Ｓ／Ｓ新建工程」，工程均已完工並經被上訴人驗
    收合格，前者發包金額為五千一百四十六萬元，經驗收後實作結算金額為五千一
    百零一萬一千零四十二元，後者發包金額為四千二百三十六萬元，經驗收後實作
    結算金額為四千三百六十二萬二千四百八十一元，該兩工程除被上訴人以上訴人
    逾期完工等事由扣款六百五十六萬二千元及七百萬元未付外，餘款被上訴人皆已
    支付等情，為兩造所不爭執之事實，並有上訴人於原審所提出之系爭兩工程承攬
    契約書及被上訴人公司中區施工處輸中五段字第八七○二○一七六號函載明「名
    間Ｓ／Ｓ新建工程第一期逾期八十天罰款五百六十萬元；補修逾期八天罰款五十
    六萬元；第二期逾期一百五十五天，罰款三十一萬元；第三期逾期一天罰款二千
    元；另試體少取十六只，罰款八萬元，試體逾期送試二只，罰款一萬元，合計應
    罰款六百五十六萬二千元。崗二Ｓ／Ｓ新建工程第一期逾期一百十天，罰款五百
    五十萬元，第一期另計工期部分逾期一百二十四天，罰款一百二十四萬元；第二
    期逾期八十天，罰款二十四萬元；試體逾期送試四只，罰款二萬元，合計應罰款
    七百萬元」為證（附原審卷第七至十七頁），此部分之事實自堪信為真實。
四、上訴人就系爭兩工程，被上訴人未付之工程款，固有於八十七年六月間向台灣南
    投地方法院（下稱南投地院）起訴請求被上訴人應給付九百三十八萬八千元及利
    息，經南投地院八十七年度重訴字第四三號受理；後上訴人請求之金額擴張為一
    千零二十萬一千五百二十三元，兩造旋於八十七年九月二十三日達成「一、被上
    訴人願給付上訴人一千零二十萬一千五百二十三元。二、上訴人應提出二千三百
    七十六萬三千五百二十三元之統一發票作為對待給付。三、上訴人其餘請求拋棄
    。四、訴訟費用各自負擔」之訴訟上和解，此業經本院向南投地院調得該院八十
    七年度重訴字第四三號卷宗核閱屬實，上訴人據予主張被上訴人本件所請求之一
    千三百五十六萬二千元業經兩造於南投法院八十七年度重訴字第四三號審理時達
    成訴訟和解云云。惟上訴人於南投地院八十七年度重訴字第四三號給付工程款乙
    案。於起訴狀已表明係請求系爭兩工程之工程尾款二千二百九十五萬元其中之九
    百三十八萬八千元，其未請求之金額適為一千三百五十六萬二千元，嗣上訴人擴
    張其聲明，請求被上訴人給付一千零二十萬一千五百二十三元，並於聲請狀載明
    「．．．工程尾款之確實數額，經雙方確認後，「名間Ｓ／Ｓ新建工程」部分為
    一千三百十四萬一千零四十二元，「崗二Ｓ／Ｓ新建工程部分為一千零六十二萬
    二千四百八十一元。惟被告（即被上訴人）以原告（即上訴人）逾期等事由，要
    求對「名間Ｓ／Ｓ新建工程」依約罰款六百五十六萬二千元，僅願支付之尾款為
    六百五十七萬九千零四十二元；對「崗二Ｓ／Ｓ新建工程」要求罰款七百萬元，
    僅願支付之尾款為三百六十二萬二千四百八十一元，合計兩造不爭議而應由被告
    即時給付之尾款計一千零二十萬一千三百二十三元，較原告起訴時聲明之金額為
    高。就被告主張罰款部分，原告完全不同意，謹保留此部分另行求償之權利，而
    先就上述不爭議部分，先行依民事訴訟法第二百五十六條第二項之規定擴張本件
    聲明．．．」，足見上訴人於南投地院八十七年度重訴字第四三號給付工程款乙
    案，係請求被上訴人給付兩造所不爭議之一千零二十萬一千三百二十三元及利息
    ，並不及於為被上訴人以工程逾期等事由所扣款之一千三百五十六萬二千元。則
    兩造達成被上訴人願給付上訴人一千零二十萬一千五百二十三元，上訴人其餘請
    求拋棄之和解，於和解時上訴人並未陳明願意拋棄為被上訴人扣款之一千三百五
    十六萬二千元工程款請求權，上訴人所拋棄之請求應係一千零二十萬一千五百二
    十三元之利息，而非上訴人未起訴之一千三百五十六萬二千元。至上訴人應提出
    二千三百七十六萬三千五百二十三元之統一發票作為對待給付，與上訴人是否拋
    棄一千三百五十六萬二千元之請求權無關。被上訴人以和解時約明上訴人應提出
    二千三百七十六萬三千五百二十三元之統一發票作為對待給付，及拋棄其餘請求
    ，即認兩造乃就訴訟標的外之事項達成和解，上訴人就契約其餘權利或統一發票
    金額與給付金額之間之差額一千三百五十六萬二千元，業已拋棄在案，自屬無據
    。上訴人為被上訴人以工程逾期等事由所扣款之「名間Ｓ／Ｓ新建工程」六百五
    十六萬二千元及「崗二Ｓ／Ｓ新建工程」七百萬元，既未在南投地院八十七年度
    重訴字第四三號給付工程款乙案起訴之範圍內，亦未達成訴訟上和解，則上訴人
    就系爭兩工程被上訴人所未給付之一千三百五十六萬二千元，起訴請求被上訴人
    給付，起訴程序自未違背民事訴訟法第四百條第一項禁止更行起訴之規定。
五、上訴人所承攬之系爭兩工程，其中「名間Ｓ／Ｓ新建工程」因工程需要，分三期
    施工。第一期：第二、三期外之各項均屬本期範圍，於訂約後三日內開工，限開
    工起二百七十天以內完成，如有逾期，每逾一天，須繳納違約金七萬元。第二期
    ：為控制室內主變室之百葉通風牆及其附屬設備，與配合裝機項目（二、三次混
    凝土與該部分面層環氧樹脂），及綠化區原地面挖除三十公分填沃土、植花木、
    草皮等工程，配合被上訴人裝機作業後，於被上訴人通知開工日起四十五天內完
    成，如有逾期，每逾期一天，須繳納違約金二千元。第三期：為新建連接站部分
    （含連接站施工範圍內之界石、鋪碎石等），由被上訴人通知開工，工期四十五
    天內完成，如有逾期，每逾期一天須繳納違約金二千元（見本院卷(一)第六十一頁
    承攬契約第二十二條及第六十五頁之本工程特別說明（Ａ）第一條）。另工程驗
    收約定於驗收時，如發現與施工圖、施工說明書及規範不符者，上訴人應在被上
    訴人指定限期內，照圖說無償修改完善，經複驗合格後始為驗收合格，如不遵限
    辦理，其逾指定補修期限日數按照第二十二條款規定辦理（見本院卷(一)第五十八
    頁承攬契約第十一條第三項）。至試體罰則部分約定試體未依規定取製，送試，
    逾期送試者，每只罰款五千元（見本院卷(一)第七十五頁工程特別說明（Ａ－三）
    第十一條第一項）。又「崗二Ｓ／Ｓ新建工程」亦因工程需要，分三期施工。第
    一期：第二、三期外之各項均屬本期範圍，於訂約後三日內開工，限開工日起二
    百七十六以內完成，如有逾期，每逾一天，須繳納違約金五萬元。第二期：為控
    制室內主變室之百葉通風牆及其附屬設備，與配合裝機項目（二、三次混凝土與
    該部分面層環氧樹脂），搬運道ＡＣ面層工程，限被上訴人通知開工日起四十五
    天內完成，如有逾期，每逾期一天，須繳納違約金三千元。第三期：為栽植（含
    填沃土、植花木、草皮等），上訴人於擇妥適宜栽植期（最遲為第二期竣工後四
    個月內）通知被上訴人，由被上訴人通知開工，工期三十天內完成，如有逾期，
    每逾期一天須繳納違約金一千元（見本院卷(一)第一三一頁承攬契約第二十二條及
    第一三九頁之本工程特別說明（Ａ）第一條）。另變更設計部分約定施工期限為
    議成後三天內復工，另計工期九十三天內完成，如有逾期，每逾期一天應按原約
    規定，繳納違約金一萬元（見本院卷(一)第一七八頁工程議價說明第四條）。至試
    體罰則部分約定試體未依規定取製、送試、逾期送試者，每只罰款五千元（見本
    院卷(一)第一四八頁工程特別說明（Ａ－三）第十一條第一項）。再兩工程就工期
    之計算方式均於工程特別說明Ａ－二第三條第三項約定工期以天表示，而未特別
    註明者概為日曆天，日曆天係指依曆法計算之天數。下列國定、民俗假日不計工
    期：1.國定假日：元旦二天、青年節一天、兒童節一天、勞動節一天、教師節一
    天、國慶日一天、台灣光復節一天、先總統蔣公誕辰紀念日一天、國父誕紀念日
    一天、行憲紀念日一天。2.民俗節日：春節三天、清明節一天、端午節一天、中
    秋節一天。3.全國性選舉投票日一天及中央主管機關臨時公布者。及契約規定開
    工之始日或各分期分項工程開工（含被上訴人通知開工）之始日，不計工期；上
    訴人之勞工每七日應有一日之休息作為例假已預計在規定工期內，上訴人應妥善
    調派人員配合施工，至於依勞動基準法第三十七條規定之放假日亦已預計在規定
    工期內，皆以日曆天計（見本院卷(一)第七十二、七十三、一四五、一四六頁）。
    被上訴人主張上訴人所施作之「名間Ｓ／Ｓ新建工程」，其中第一期工程係於八
    十四年二月三日開工，八十五年二月十七日竣工，因驗收未合格，被上訴人通知
    於八十五年五月二十二日至八十五年六月二十一日補修，上訴人至八十五年六月
    二十九日始完成；第二期工程於八十五年三月六日開工，八十六年一月三日竣工
    ，經報准於八十五年八月二十九日至八十五年十一月三日停工；第三期工程於八
    十四年八月一日開工，八十五年三月六日竣工，經報准於八十四年九月十日至八
    十五年二月二十八日停工；試體少取四組十六只送試，逾期送試二只。另「崗二
    Ｓ／Ｓ新建工程」，其中第一期工程係於八十四年二月十七日開工，八十五年四
    月十日竣工，變更設計另計工期部分於八十五年三月二十五日開工，八十五年十
    一月二十八日竣工；第二期工程於八十五年四月六日開工，八十五年十二月四日
    竣工，經報准於八十五年七月二十日至八十五年十月二十八日停工；試體逾期送
    試四只等情，業據提出工期統計表、開、竣工報告單、停工申請單、復工報告單
    、工程驗收紀錄為證，該開、竣工報告單、停工申請單、復工報告單並經被上訴
    人蓋章，被上訴人於本院審理時就開、竣工報告單、停工申請單、復工報告單上
    被上訴人印文之真正，及上開開工、竣工、停工之日期與試體少取或逾期送試之
    事實均不爭執，被上訴人所主張之上開事實自可採信。茲本院依兩造工程水攬契
    約之約定及系爭兩工程開工、竣工、停工之日期，就被上訴人以上訴人違約為由
    所為之扣款是否符合契約之約定，分述於下：
    甲、名間Ｓ／Ｓ新建工程：
        (一)、第一期工程部分：於八十四年二月三日開工，八十五年二月十七日竣工
            ，共使用天數三百七十九天，扣除國定假日及民俗節日等十天，工期二
            百七十天，應於八十四年十一月十日完工，逾期後國定假日、星期日、
            立委選舉日均不計罰共十九天，逾期八十天，共計算之方式詳如附件一
            所示。此部分之逾期應以每天七萬元計算，則逾期八十天，應罰五百六
            十萬元，此部分被上訴人之扣款並無不當。
        (二)、第一期工程補修部分：第一期工程被上訴人驗收未合格，通知上訴人於
            八十五年五月二十二日至八十五年六月二十一日補修，上訴人至八十五
            年六月二十九日始完成，超過八天，扣除八十五年六月二十三日星期日
            不計罰，共逾期七天，此部分之逾期應以每天七萬元計算，則逾期七天
            ，應罰四十九萬元。被上訴人以逾期八天，扣款五十六萬元，已多扣一
            天七萬元。
        (三)、第二期工程部分：於八十五年三月六日開工，八十六年一月三日竣工，
            共使用天數三百零三天，扣除國定假日，民俗節日及總統選舉日共四天
            ，工期四十五天，應於八十五年四月二十四日完工，逾期後國定假日，
            民俗節，星期日均不計罰共三十二天，及經報准於八十五年八月二十九
            日至八十五年十一月三日停工共六十七天亦不計罰，此部分逾期一百五
            十五天，其計算之方式詳如附件二所亦。此部分之逾期應以每天二千元
            計算，上訴人逾期一百五十五天，應罰三十一萬元，此部分被上訴人之
            扣款亦無不當。
        (四)、第三期工程部分：於八十四年八月一日開工，八十五年三月六日竣工，
            共使用天數二百十八天，工期四十五天，應於八十四年九月十五日完工
            ，經報准於八十四年九月十日至八十五年二月二十八日停工，完工日期
            應順延至八十五年三月五日，逾期之天數為一天，其計算之方式詳如附
            件三所亦。此部分之逾期應以每天二千元計算，此部分被上訴人扣款二
            千元，並無不合。
        (五)、試體送試部分：試體送試少取十六只（四組），逾期送試二只，以每只
            罰款五千元計算，此部分被上訴人予上訴人罰款九萬元，亦無不合。
        (六)、以上「名間Ｓ／Ｓ新建工程」之罰款，應為六百四十九萬二千元（0000
            000＋490000＋310000＋2000＋90000＝0000000），被上訴人對上訴人
            扣款六百五十六萬二千元，其不當之扣款為七萬元。
乙、崗二Ｓ／Ｓ新建工程：
        (一)、第一期工程部分：於八十四年二月十七日開工，八十五年四月十日竣工
            ，共使用天數四百十八天，扣除國定假日，民俗節日及總統選舉日共十
            一天，工期二百七十天，應於八十四年十一月二十五日完工，逾期後國
            定假日，民俗節，立委選舉日共十一天及星期日二十天均不計罰，此部
            分逾期一百零六天，其計算之方式詳如附件四所亦。被上訴人就此部分
            之工期計算，未將八十四年九月二十八日教師節扣除，逾期後星期日不
            計罰，亦未將八十四年十一月二十六日、八十四年十二月三日、八十五
            年二月二十一日算入，以致計算上訴人逾期之天數為一百十天，自有未
            洽。此部分之逾期應以每天五萬元計算，上訴人逾期一百零六天，應罰
            五百三十萬元，被上訴人扣款五百五十萬元，已多扣二十萬元。
        (二)、第一期另計工期之工程部分：於八十五年三月二十五日開工，八十五年
            十一月二十八日竣工，共使用天數二百四十八天，扣除國定假日，民俗
            節日共五天，工期九十三天，應於八十五年七月一日完工，逾期後國定
            假日，民俗節日共六天及星期日二十一天均不計罰，此部分逾期一百二
            十三天，其計算之方式詳如附件五所示。被上訴人就此部分之工期計算
            ，將八十五年三月二十五日開工日算入，以致計算使用天數為二百四十
            九天，多算一天之逾期天數，尚有未洽。此部分之逾期應以每天一萬元
            計算，上訴人逾期一百二十三天，應罰一百二十三萬元，被上訴人扣款
            一百二十四萬元，已多扣一萬元。
        (三)、第二期工程部分：於八十五年四月六日開工，八十五年十二月四日竣工
            ，共使用天數二百四十二天，扣除國定假日一天，工期四十五天，應於
            八十五年四月二十二日完工，逾期後國定假日，民俗節日共三天及星期
            日十三天均不計罰，另經報准於八十五年七月二十日至八十五年十月二
            十八日停工共一百零一天，此部分逾期七十九天，其計算之方式詳如附
            件六所示。被上訴人就此部分之工期計算，未將逾期後星期日不計罰之
            八十五年十二月一日算入，以致計算上訴人逾期之天數為八十天，多算
            一天之逾期天數，亦有未合。此部分之逾期應以每天三千元計算，上訴
            人逾期七十九天，應罰二十三萬七千元，被上訴人扣款二十四萬元，已
            多扣三千元。
        (四)、試體送試部分：試體逾期送試四只，以每只罰款五千元計算，此部分被
            上訴人予上訴人罰款二萬元，尚無違誤。
        (五)、以上「崗二Ｓ／Ｓ新建工程」之罰款，應為六百七十八萬七千元（0000
            000＋0000000＋237000＋20000＝0000000），被上訴人對上訴人扣款七
            百萬元，其不當之扣款為二十一萬三千元。
六、系爭兩工程違約金之約定，係以逾期完工之天數，按每天一定之金額計算，此約
    定即屬民法第二百五十條第二項所定「如債務人不於適當時期履行債務時，即須
    支付違約金」，依修正後於八十九年五月五日施行之民法第二百五十條第二項之
    規定，違約金視為因不於適當時期履行債務所生損害之賠償總額。本件違約金雖
    係發生在修正民法第二百五十條第二項施行之前，但依民法債編施行法第十八條
    所定「民法第二百五十條至第二百五十三條之規定，於民法債編施行前約定之違
    約金，亦適用之」，本件違約金仍應適用修正後之民法第二百五十條第二項規定
    ，即視為上訴人給付遲延所致被上訴人損害之賠償總額。上訴人主張系爭兩工程
    第一期工程以逾期天數每日按七萬元或五萬元計算之違約金過高，請求依民法第
    二百五十二條之規定予以酌減。按民法第二百五十二條規定約定之違約金過高者
    ，法院得減至相當之數額。是當事人約定契約不履行之違約金過高者，法院固得
    依民法第二百五十二條之規定予以酌減至相當之數額，惟是否相當仍須依一般客
    觀事實，社會經濟狀況及當事人所受損害情形，以為酌定標準（參照最高法院四
    十九年台上字第八０七號判例）；且約定之違約金是否過高？應就債務人若能如
    期履行債務時，債權人可得享受之一切利益為衡量之標準，而非以僅約定一日之
    違約金額若干為衡量之標準（參照最高法院五十一年台上字第一九號判例）。可
    見法院在判斷當事人所約定之違約金是否過高，應斟酌一般客觀事實，社會經濟
    狀況及債權人因債務人之違約所受之損害與所失利益等情事，不能以僅約定一日
    之違約金額若干為衡量之標準。又當事人主張有利於己之事實者，就其事實有舉
    證之責，民事訴訟法第二百七十七條定有明文，因此就約定違約金過高與否之事
    實，即應由主張此項有利於己事實之債務人負舉證之責（參照最高法院五十四年
    台上字一三二一號、五十八年台上字第七０一號、七十年台上字第二三四五號、
    七十年台上字第四六五五號、八十二年台上字第二四七六號判決）。本件上訴人
    主張約定以逾期每日七萬元或五萬元計算之違約金過高，無非以違約金之數額，
    折合每遲延一日按總工程款千分之一點三七及一點一一五計算，即每月百分之四
    點一一及百分之三點四五，每年為百分之四九點三三、四一點四，及違約金之最
    高額無總價十分之一之限制為據，茲就系爭兩工程所約定以逾期每日按七萬元或
    五萬元計算之違約金是否有過高，論述於下：
    (一)、「名間Ｓ／Ｓ新建工程」經驗收後實作結算金額為五千一百零一萬一千零四
        十二元，第一期工程每逾期一天須繳納七萬元違約金，第二、三期工程每逾
        期一天各須繳納二千元違約金，由於被上訴人無法將每期工程之金額分開，
        則合計以每逾期一天違約金七萬四千元計算，折合每遲延一日按總工程款千
        分之一點四五計算，亦即每月為百分之四點三五，每年為百分之五十二點三
        二。另「崗二Ｓ／Ｓ新建工程」經驗收後實作結算金額為四千三百六十二萬
        二千四百八十一元，第一期工程每逾期一天須繳納五萬元違約金，第二期工
        程每逾期一天須繳納三千元違約金，第三期工程每逾期一天須繳納一千元違
        約金，由於被上訴人無法將每期工程之金額分開，則合計以每逾期一天違約
        金五萬四千元計算，折合每遲延一日按總工程款千分之一點二三七，亦即每
        月為百分之三點七一，每年為千分之四十四點五六。但當事人約定如債務人
        不於適當時期履行債務時，即須支付違約金者，其違約金係以強制債務之履
        行為目的，實為確保債權效力之一種強制罰，與利息之性質迴然不同（參照
        最高法院六十八年度第九次民事庭庭推總會議決議）。本件兩造所約定之違
        約金，因有超過法定之最高利率限制百分之二十，惟利息係使用他人之原本
        產生之孳息，與為強制履行債務為目的所約定之違約金不同，兩者不能相互
        比較，上訴人將違約金與法定利率相比較，而認為約定之違約金過高，顯然
        誤解違約金及利息之性質，自屬無據。
    (二)、系爭兩工程之違約金均無最高額之限制，「名間Ｓ／Ｓ新建工程」應罰款六
        百四十九萬二千元，占總工程款五千一百零一萬一千零四十二元之百分之十
        二點七三，「崗二Ｓ／Ｓ新建工程」應罰款六百七十八萬七千元，占總工程
        款四千三百六十二萬二千四百八十一元百分之十五點五六。而系爭兩工程均
        係以逾期之天數計算違約金，則逾期之天數愈多，違約金之數額即愈高，上
        訴人既與被上訴人簽約承攬系爭兩工程，即應遵期完工，上訴人因自己之事
        由未能遵期完工，且遲延完工之日數高達上百天，於工程進行時有不能施工
        之情事發生均經被上訴人核准停工，於工期計算，被上訴人又將國定假日，
        民俗節日，全國選舉日及逾期後之星期日扣除，則上訴人因遲延完工過久，
        以致被罰款之金額超過百分之十，應自負其責，不能以上訴人須支付超過總
        工程款百分之十之違約金，即認為違約金之約定過高。又系爭兩工程之承攬
        契約既未約定違約金之最高額應受總工程款百分之十之限制，而上訴人所提
        出南投縣政府中投公路高架橋下空間利用工程及家畜疾病防治所辦公室暨實
        驗室重建工程，雖均有「最高額的逾期罰款金額，不超過結算總價十分之一
        為限」之約定（見本院卷(一)第二三二頁、(二)第二一頁背面），但此「最高額
        的逾期罰款金額，不超過結算總價十分之一為限」並非一般工程合約之慣例
        ，自不能比附援引，認系爭兩工程亦應受逾期罰款金額，以不超過總工程款
        十分之一之限制。上訴人謂逾期罰款金額，以不超過結算總價十分之一為限
        ，可以督促被上訴人不得怠於行使終止合約之權利，避免損失無謂之擴大云
        云，惟被上訴人於上訴人違約未施作系爭兩工程，縱可終止系爭兩工程之承
        攬契約，但終止與否係被上訴人之權利，被上訴人於決定是否終止系爭兩工
        程之承攬契約時，必會考慮利害得失，選擇對自己最有利之方式為之，終止
        契約既屬被上訴人之權利，則被上訴人未行使，契約繼續有效，兩造仍應依
        約履行，不能使被上訴人受到契約以外之不利益，且系爭兩工程上訴人雖有
        逾期，然仍有繼續施作，仍可期待上訴人完工，被上訴人若貿然終止承攬契
        約，使上訴人無法繼續施作系爭工程，則系爭兩工程勢必停頓，被上訴人就
        上訴人未完工之工程仍須對外重新發包，不僅工程費會增加，工程亦會延宕
        ，不若系爭兩工程仍交由上訴人繼續施作，因此終止系爭兩工程之承攬契約
        對被上訴人未必有利，上訴人認被上訴人早日行使終止合約之權利，可以避
        免損失無謂之擴大，自非的論。再依政府八十八年五月二十五日（）工程
        企字第八八０七一０六號函就公共工程採購合約所發布之採購契約要項，於
        第四十五項逾期違約金之計算，約定以契約價金總額之百分之二十為上限（
        見本院卷(二)第二十九頁），本件上訴人所應支付之違約金分別占「名間Ｓ／
        Ｓ新建工程」及「崗二Ｓ／Ｓ新建工程」總工程款之百分之十二點七三及十
        五點五六，亦未超過公共工程採購契約要項所定契約價金總額百分之二十之
        上限，上訴人以本件違約金之數額超過系爭兩工程總工程款百分之十，而指
        違約金之約定過高，亦無可採。
    (三)、系爭兩工程所約定每逾期一天之違約金尚在總工程款千分之一點五以下，仍
        符合「台灣電力股份有限公司工程投標須知補充規定與說明」第五條第三款
        所定「違約金額多寡以發包總金額之千分之一至千分之三為準」（見本院卷
        (一)第二六○頁），而一般之工程合約所約定之違約金，每逾期一天多在總工
        程款千分之一至千分之三之間，依上訴人所提出之南投縣政府中投公路高架
        橋下空間利用工程及家畜疾病防治所辦公室暨實驗室重建工程，均約定「乙
        方如不依照契約規定期限完工，應按逾期的日數，每月賠償甲方損失，按結
        算總價千分之三計算的逾期罰款．．．」（見本院卷(一)第二三二頁、(二)第二
        十頁背面），是系爭兩工程所約定之違約金仍不及南投縣政府中投公路高架
        橋下空間利用工程及家畜疾病防治所辦公室暨實驗室重建工程，亦與一般工
        程合約所約定之違約金並不違背，可見依社會經濟狀況，兩造以每逾期一天
        按總工程款千分之一點五以下計算之違約金，並無過高。
    (四)、台灣地區電力之開發，近幾年來倍受民眾之抗爭，開發不易，而民生及工業
        之用電又與日俱增，電力之需求自有其迫切性，且電力之供應，除必要電力
        之供應外，尚須有一定之備載容量，以應付不時之需及防止電力之供應發生
        意外，電力之備載容量若不，則隨時有限電之危機，苟發生限電，對民眾
        之生活將會產生極大之不便，且會影響工業之生產，所造成之損害即非金錢
        所可彌補。被上訴人因鑒於南投地區電力供應吃緊，乃會興建名間Ｓ／Ｓ變
        電所及崗二Ｓ／Ｓ變電所，上訴人承攬系爭兩工程，事關社會公益，自應依
        約完工，上訴人未依約完工，即使被上訴人電力之調度發生困難，被上訴人
        為強制上訴人履行債務，確保上訴人依約完工，自有必要約定按逾期之日數
        每天七萬元或五萬元計罰之違約金，該約定就上訴人合約之履行事關社會公
        益之客觀事實而言，即不能認有過高之情事。
    (五)、名間Ｓ／Ｓ變電所共有二部變壓器，崗二Ｓ／Ｓ變電所共有三部變壓器，依
        被上訴人公司業務處所編印之八十九年度營業年報所示，南投地區平均每度
        電價為二．二六四七元，及被上訴人公司營業處轄區二次變電所負載八十九
        年七月至九十年六月之月報表，計算出名間Ｓ／Ｓ變電所及崗二Ｓ／Ｓ變電
        所每月負載電量，其中名間Ｓ／Ｓ變電所每月負載電量平均為八、四０六、
        二三九度，價值相當於一九、０三七、六０九點八四元，平均每月為六三四
        、五八六點九九元；崗二Ｓ／Ｓ變電所每月負載電量平均為二一、九三一、
        ０四二度，價值相當於四九、六六七、二三０點０六元，平均每月為一、六
        五五、五七四點三四元，其詳情如附件七所亦。上訴人若能依約完工，名間
        Ｓ／Ｓ變電所及崗二Ｓ／Ｓ變電所可早日供應電力，每日供應價值六三四、
        五八六點九九元及一、六五五、五七四點三四元之電力，遠超過每日對上訴
        人之罰款七萬元及五萬元。上訴人雖抗辯被上訴人所提出之營運數據係假設
        被上訴人現有其它設備發生狀況而無法營運時，被上訴人倘利用此一設備所
        可能產生之效益，而非謂上訴人如期履約後，被上訴人必然可得之利益，是
        該等書據並無法作為被上訴人因上訴人遲延完工所生損害之具體證明云云，
        惟被上訴人興建名間Ｓ／Ｓ變電所及崗二Ｓ／Ｓ變電所，即係欲以該變電所
        負載電量供應南投地區之電力，而因上訴人未能依約完工，名間Ｓ／Ｓ變電
        所及崗二Ｓ／Ｓ變電所之設備不能起用，使得南投地區之電力供應吃緊，被
        上訴人須從其他地區調度電力供應南投地區，名間Ｓ／Ｓ變電所及崗二Ｓ／
        Ｓ變電所之設備若能及時起用，則南投地區電力供應吃緊之現象，即可獲得
        改善，縱有多餘之電力，亦可作為備載容量或支援其他地區，被上訴人所提
        出之營運數據自非不可作為上訴人如期履約，被上訴人所得享受利益之依據
        。
    (六)、綜上所述，本院斟酌一般客觀事實，社會經濟狀況及被上訴人因上訴人違約
        所受之損害與所失利益等情事後，認為兩造就系爭兩工程分別約定按逾期天
        數每日七萬元或五萬元計罰之違約金，並無過高，上訴人請求酌減違約金，
        要屬無據。
六、被上訴人以上訴人違約為由，予以扣款一千三百五十六萬二千元，惟被上訴人違
    約金之計算尚有未洽，依合約之規定及被上訴人於逾期後星期日不計罰之計算方
    式，上訴人違約所應支付之違約金應為一千三百二十七萬九千元（0000000＋000
    0000＝00000000），被上訴人應已多扣二十八萬三千元，上訴人自得請求被上訴
    人給付二十八萬二千元之工程款。又上訴人曾以台中郵局第二八五號存證信函催
    告被上訴人於文到五日內給付一千三百五十六萬二千元工程款（存證信函附原審
    卷第十八至二十頁），被上訴人於八十八年三月二十二日收受該存證信函（回執
    附本院卷(二)第十三－一頁），就二十八萬二千元之工程款部分已發生催告之效力
    ，則被上訴人未給付，應自八十八年三月二十八日起負遲延責任。從而，上訴人
    訴請被上訴人給付一千三百五十六萬二千元及自八十八年三月二十一日起算之法
    定遲延利息，在二十八萬二千元及自八十八年三月二十八日起算之法定遲延利息
    之範圍內，並無不合，應予准許，逾此範圍之請求，尚屬無據，不應准許。原審
    為上訴人敗訴之判決，駁回上訴人全部之請求，上訴論旨指摘原判決不當，求予
    廢棄改判，就上開應准許部分，原判決遽予駁回，即有未洽，此部分之上訴為有
    理由，原判決此部分應予廢棄，爰由本院改判如主文第二項所亦，至就其餘不應
    准許部分，原判決駁回上訴人之請求，理由雖有不同，但結論並無二致，原判決
    此部分仍應維持，此部分之上訴為無理由，應予駁回。本判決所命被上訴人給付
    之金額，並未逾上訴三審所需之一百萬元，一經本院宣告本判決即告確定，上訴
    人聲請宣告假執行，自無必要，併予明。
八、據上論結，本件上訴為一部有理由，一部無理由，依民事訴訟法第四百四十九條
    第二項、第一項、第四百五十條、第七十九條但書，判決如主文。
中      華      民      國    九十      年      十      月     十六     日
~B1民事第四庭審判長法  官  黃斐君
~B2                法  官  張鑫城
~B3                法  官  陳蘇宗
右為正本係照原本作成。
上訴人得上訴。
被上訴人不得上訴。
如對本判決上訴，須於收受判決送達後二十日內向本院提出上訴書狀，其未表明上訴
理由者，應於提出上訴後二十日內向本院提出上訴理由書（須按他造人數附具繕本）
，並繳納送達用雙掛號郵票拾份（每份參拾肆元）。
上訴時應提出委任律師或具有律師資格之人之委任狀；委任有律師資格者，另應附具
律師及格證書及釋明委任人與受任人有民事訴訟法第四百六十六條之一第一項但書或
第二項（詳附註）所定關係之釋明文書影本。
~B                書記官  吳麗慧
中      華      民      國    九十      年      十      月     十九     日
附註：
民事訴訟法第四百六十六條之一（第一項、第二項）
對於第二審判決上訴，上訴人應委任律師為訴訟代理人。但上訴人或其法定代理人具
有律師資格者，不在此限。
上訴人之配偶、三親等內之血親、二親等內之姻親，或上訴人為法人、中央或地方機
關時，其所屬專任人員具有律師資格並經法院認為適當者，亦得為第三審訴訟代理人
。
                                                                        Ｂ


司法院資訊處製作；財團法人民間司法改革基金會備份。
